【裁判字號】    92,上易,124
【裁判日期】    920610
【裁判案由】    損害賠償
【裁判全文】
臺灣高等法院臺中分院民事判決      九十二年度上易字第一二四號
    上  訴  人  丙○○
    訴訟代理人  丁○○
    法定代理人  甲○○
右當事人間損害賠償事件，上訴人對於中華民國九十二年一月十四日臺灣台中地方法
院第一審判決（九十一年度訴字第二二七三號），提起上訴，本院判決如左：
      主      文
上訴駁回。
第二審訴訟費用由上訴人負擔。
      事實及理由
一、被上訴人乙○○經合法通知，未於言詞辯論期日到場，核無民事訴訟法第三百八
    十六條各款所列情形，爰依上訴人之聲請，由其一造辯論而為判決。
二、上訴人主張：被上訴人乙○○無營業小貨車之駕駛執照，於民國（下同）九十年
    十一月二十三日晚上七、八時至十一時左右，在台中市水湳其友人住處，食用薑
    母鴨二、三碗，並飲用瓶裝啤酒三瓶，其呼氣酒精濃度測定值高達每公升０．八
    五毫克，已不能安全駕駛貨車，竟仍駕駛被上訴人國苗公司所有車牌號碼三Ｒ─
    ０一四九號營業小貨車，沿台中市○○區○○路由后庄路往豐樂路方向行駛，於
    是日下午十一時三十分左右，途經四平路與后庄路口時，見閃黃燈號誌未減速，
    並注意車前狀況，隨時採取必要之安全措施，而以時速約一百公里之速度行駛，
    適上訴人丁○○駕駛車牌號碼Ｍ二─九九三五號自用小客車，由后庄路左轉進入
    四平路遭被上訴人乙○○所駕駛之貨車撞及右前門，致上訴人丁○○受有頭部外
    傷，合併頭皮血腫之傷害，當時坐在上訴人丁○○車上之上訴人丙○○受有頭部
    外傷併腦震盪、頭皮下血腫之傷害，上訴人丁○○之自用小客車則因而致右前車
    門、前車頭凹損，前擋風玻璃受損，被上訴人乙○○之過失行為，並經法院判決
    有罪在案，伊等因此受有如下之損害：即上訴人丙○○花費醫藥費用四千三百八
    十元，上訴人丁○○花費醫藥費用二千五百元，上訴人丁○○所有前開車牌號碼
    Ｍ二─九九三五號自用小客車，因本件車禍受損其回復原狀之費用為二十三萬元
    ，又上訴人丙○○因車禍受有頭部外傷、併腦震盪、頭皮下血腫之傷害，上訴人
    丁○○受有頭部外傷，合併頭皮血腫之傷害，至今亦常感頭痛，伊等二人所受之
    精神痛苦萬分，爰主張各受有二十萬元之非財產上損害等情，爰依侵權行為之法
    律關係，求為命被上訴人應連帶給付上訴人丁○○新台幣（下同）四十三萬二千
    五百元、上訴人丙○○二十萬四千三百八十元，及均自起訴狀繕本送達翌日起至
    清償日止，按年息百分之五加計遲延利息之判決（原審判命被上訴人乙○○應給
    付上訴人丙○○五萬零四百五十元，給付上訴人丁○○二十六萬二千五百元，及
    均自九十一年六月二十一日起加計法定遲延利息，未據被上訴人乙○○聲明不服
    。）
三、被上訴人乙○○未到庭，亦未提出書狀為任何之聲明或陳述，據其於原審到庭，
    則以：(一)對於刑案所認定之事實無爭執，伊之前是受僱於被上訴人國苗公司擔任
    廚師，並非擔任司機，平常是住在公司提供之宿舍，九十年十一月二十三日伊要
    前往友人處，因為路遠故未經被上訴人國苗公司之同意就將車子開出。(二)僅對於
    上訴人所主張系爭車輛之回復原狀費用為二十三萬元及所提上訴人丙○○之醫樂
    費用收據四千三百八十元部分無爭執等語，資為抗辯，被上訴人國苗公司則以：
    (一)被上訴人乙○○於本件車禍發生時固受僱於伊公司，而前開車牌號碼三Ｒ─０
    一四九號營業小貨車亦為伊公司所有，乙○○係受僱於伊公司擔任廚師之工作，
    駕駛伊公司所有之車輛並非乙○○之職務，系爭車禍之發生與乙○○執行職務無
    關，且其時間係發生在晚上十一時左右之下班時間。而伊公司復未同意乙○○駕
    駛前開小貨車，蓋伊公司係經營食品之生產銷售，因業務所需而有僱用司機擔任
    送貨之職務，不可能支付薪資僱用沒有營業用小貨車執照之乙○○擔任司機，當
    日乙○○是違反公司之規定，擅自拿取該車之鑰匙開車外出，伊公司並未同意或
    事前知情。至於乙○○酒醉駕車更為伊公司所不知悉，則上訴人請求伊負損害賠
    償責任，自無理由。(二)再者，伊公司係經營食品之生產銷售，有購置小貨車並僱
    用司機送貨，以應業務所需，公司營業時間外，車輛係集中停放於公司內，又伊
    公司所僱用之司機不止一人，送貨用之車輛亦非僅一輛，為車輛調度及司機開車
    之需，並將鑰匙放置於固定處所，供翌日司機上班時可取用駕駛車輛，伊公司之
    上開保管行為，與一般期待之方式並未有所不合，自難認伊公司就系爭貨車之鑰
    匙之保管有欠缺。再者，系爭貨車之鑰匙僅供司機取用，司機以外之其他人員不
    得取用該鑰匙甚至駕駛車輛，乙○○受僱於伊公司擔任廚師，乙○○既不能取用
    車輛之鑰匙，更無權駕駛車輛，則乙○○顯明知故犯而違反伊公司之規定，是乙
    ○○駕駛車輛顯與伊公司保管車輛鑰匙無關。(三)退步言之，縱認伊公司就系爭貨
    車鑰匙之保管有欠缺，但該等欠缺與上訴人所受損害間並未有相當因果關係存在
    ，蓋未妥善保管車輛之鑰匙，並非均可能遭他人拾得或取得，而車輛鑰匙未妥善
    保管遭他人拾得或取得，該拾得或取得之人，並非均可能以該車輛之鑰匙駕駛車
    輛，縱駕駛車輛亦非均可能無照駕駛或酒後駕車而發生車禍造成他人之損害，上
    訴人之請求自屬無理由等語置辯。
四、原審法院斟酌兩造之主張及攻擊防禦方法之結果，認：(一)被上訴人乙○○應賠償
    上訴人丙○○（扣除汽車強制責任險理賠金三千九百三十元）、丁○○醫藥費之
    損害，依序為四百五十元及二千五百元；應賠償上訴人丁○○車輛毀損回復原狀
    之費用為二十三萬元；應賠償上訴人丙○○、丁○○二人非財產上之損害，依序
    為五萬元及三萬元，而判命被上訴人乙○○應給付上訴人丙○○、丁○○依序為
    五萬零四百五十元、二十六萬二千五百元及均自九十一年六月二十一日起，至清
    償日止，按年息百分之五加計遲延利息。(二)被上訴人乙○○原非為被上訴人國苗
    公司駕駛系爭小貨車營業為其職務，且其係未經國苗公司同意或允許之情形下擅
    自駕駛該車肇事致上訴人等受有損害，國苗公司依法無連帶賠償之責任，而就上
    訴人等請求被上訴人國苗公司賠償部分，為上訴人等敗訴之判決。上訴人等就後
    開敗訴部分聲明不服，提起上訴，聲明求為判決：(一)原判決關於駁回上訴人後開
    第二、三項之訴部分廢棄；(二)（關於精神慰藉金部分）被上訴人乙○○應再給付
    上訴人丁○○七萬元、上訴人丙○○五萬元及均自九十一年六月二十一日起至清
    償日止按年息百分之五計算之利息。(三)被上訴人國苗公司就被上訴人乙○○應給
    付上訴人之債務負連帶給付之責（即應與乙○○連帶給付上訴人丁○○三十三萬
    二千五百元、上訴人丙○○十萬零四百五十元及均自九十一年六月二十一日起至
    清償日止按年息百分之五計算之利息）。被上訴人乙○○未到庭，亦未提出書狀
    為任何之聲明及陳述，被上訴人國苗公司則求為判決駁回上訴人等之上訴。
五、經查：被上訴人乙○○無營業小貨車之駕駛執照，於九十年十一月二十三日晚上
    七、八時至十一時左右，在台中市水湳其友人住處，食用薑母鴨二、三碗，並飲
    用瓶裝啤酒三瓶，其呼氣酒精濃度測定值高達每公升０．八五毫克，已不能安全
    駕駛貨車，竟仍駕駛被上訴人國苗公司所有車牌號碼三Ｒ─０一四九號營業小貨
    車，沿台中市○○區○○路由后庄路往豐樂路方向行駛，於是日下午十一時三十
    分左右，途經四平路與后庄路口時，見閃黃燈號誌未減速，並注意車前狀況，隨
    時採取必要之安全措施，而以超速行駛，適上訴人丁○○駕駛車牌號碼Ｍ二─九
    九三五號自用小客車，由后庄路左轉進入四平路遭被上訴人乙○○所駕駛之貨車
    撞及右前門，致上訴人丁○○受有頭部外傷，合併頭皮血腫之傷害，當時坐在上
    訴人丁○○車上之上訴人丙○○受有頭部外傷併腦震盪、頭皮下血腫之傷害，上
    訴人丁○○之自用小客車則因而致右前車門、前車頭凹損，前擋風玻璃受損等損
    害，被上訴人乙○○之過失行為，並經法院判決有罪在案等情，業據上訴人提出
    臺灣臺中地方法院檢察署九十一年度偵字第四四０四號檢察官起訴書影本一件、
    診斷證明書影本二件為證，並經本院調取台灣台中地方法院九十一年度交易字第
    二０七號全卷（含臺灣臺中地方法院檢察署九十一年度偵字第四四０四號卷）核
    對無誤，復為兩造所不爭執，自堪信為真實。
六、本件之爭執要旨，在於：(一)上訴人丁○○、丙○○二人因被上訴人乙○○之過失
    行為致其二人受傷，請求非財產上之損害賠償，究以多少為適當？(一)被上訴人國
    苗公司對於被上訴人乙○○駕駛該公司所有之系爭小貨車肇事，致上訴人二人受
    有右開醫藥費、汽車毀損及非財產上之損害，足否應與被上訴人乙○○負連帶賠
    償之責任二項。經查：
  (一)非財產上損害部分：
    按不法侵害他人之身體、健康、名譽或自由者，被害人雖非財產上之損害，亦得
    請求賠償相當之金額，民法第一百九十五條第一項定有明文。而非財產上損害之
    慰撫金數額，究竟若干為適當，應斟酌兩造身分、地位及經濟狀況，俾為審判之
    依據。本件上訴人丙○○、丁○○因本件車禍受傷，均經數次治療始痊癒，精神
    上受有痛苦不言可諭，本院審酌上訴人丁○○自承其係國小畢業，從事修改衣服
    之工作，月收入約為二萬餘元，而上訴人丙○○則是台北護理技術學院畢業，現
    在耕莘醫院工作，月收入約為三、四萬元（業據其提出服務證明書影本一件、員
    工薪資單影本二件、世華聯合商業銀行活期儲蓄存款存摺影本一份、畢業證書影
    本一件在卷可參）、被上訴人乙○○原係受僱於被上訴人國苗公司，但肇事後即
    遭該公司予以免職等經濟能力、身分、地位之一切情狀，暨上訴人二人所受之傷
    勢，丁○○僅為頭皮血腫，僅回診二次，丙○○雖致頭部外傷、頭皮下血腫併腦
    震盪，但只留院觀察七小時及回診二次即癒，此有診斷證明書二紙記載甚明（見
    偵查卷第三一－三二頁），並無上訴人所稱精神長期痛苦之情狀，認上訴人丙○
    ○之非財產上之損害賠償請求，以五萬元為適當，丁○○之非財產上損害賠償請
    求，以三萬元為適當；是上訴人之慰撫金請求在此範圍內，為有理由，逾此部分
    之主張，於法未合，不能准許。
  (二)關於被上訴人國苗公司部分：
    上訴人等主張被上訴人乙○○所駕駛肇事之貨車為被上訴人國苗公司，足證被上
    訴人乙○○為國苗公司所僱用司機，依法被上訴人國苗公司應負連帶清償責任，
    若被上訴人乙○○非國苗公司之司機，則被上訴人國苗公司將車交給無駕駛執照
    之乙○○駕駛，亦有過失，亦應負連帶賠償責任云云，惟查：
    1.被上訴人乙○○並非被上訴人國苗公司所僱用之司機，而是廚師等情，業據被
      上訴人國苗公司及被上訴人乙○○於原審分別陳明在卷，上訴人對於被上訴人
      乙○○是被上訴人國苗公司所僱用之司機一節未舉證以實其說，自難採信。足
      見被上訴人乙○○駕駛系爭貨車之行為並非被上訴人乙○○之職務行為，再，
      本件車禍之發生時間是在晚上之十一時多左右，已非一般正常上班時間等情，
      已如前述，且被上訴人乙○○駕駛系爭貨車確未經被上訴人國苗公司同意等情
      ，亦經被上訴人乙○○自承在卷，而被上訴人乙○○於本件車禍發生後初次接
      受檢察官之訊問，亦為同旨之供述（見臺灣臺中地方法院檢察署九十一年度偵
      字第四四０四號卷九十年三月二十日訊問筆錄）。自可採信，而上訴人對於其
      所主張，被上訴人乙○○駕駛系爭貨車是經過被上訴人國苗公司同意一節，則
      未舉證證實，尚無可取。按僱用人責任之成立，以受僱人因執行職務而為侵權
      行為所致為限，此觀之民法第一百八十八條第一項之規定甚明，本件被上訴人
      乙○○駕駛系爭貨車之行為，既非屬其職務之行為，且復在一般下班時間所為
      ，亦無執行職務之外觀，自難認為被上訴人國苗公司對於上訴人等所受之損害
      ，應負僱用人責任，上訴人等此部分之主張，自無可採信。
    2.再，上訴人等主張被上訴人國苗公司有將系爭貨車交給無駕駛執照之被上訴人
      乙○○駕駛等情，為被上訴人國苗公司所否認，而上訴人就此復未提出任何證
      據以實其說，況被上訴人乙○○駕駛系爭貨車確是在未經被上訴人國苗公司同
      意或允許之情形所為等情，業如前述，本件既無證據顯示被上訴人乙○○駕駛
      系爭貨車之行為，係經被上訴人國苗公司之同意或允許，自難僅因被上訴人乙
      ○○所駕駛之肇事車輛係被上訴人國苗公司所有，即謂被上訴人國苗公司有同
      意或允許被上訴人乙○○駕駛系爭貨車，故而，上訴人此部分之主張亦無可取
      ，則其主張被上訴人國苗公司對於系爭侵權行為亦有過失云云，自不足信。
    3.上訴人等復稱：被上訴人乙○○縱非被上訴人國苗公司之司機，亦非國苗公司
      同意或允許而駕該公司所有貨車肇事，但該公司未妥當保管貨車鑰匙，任被上
      訴人乙○○得以取用駕車肇事，亦應連帶負責云云，惟查，被上訴人國苗公司
      係經營食品之生產銷售，有購置小貨車並僱用司機送貨，以應業務之所需，公
      司營業時間外，車輛係集中停放於公司內，又其所雇請之司機不止一人，送貨
      用之車輛亦非僅只一輛，為車輛調度及司機開車之需，並將鑰匙放置於固定之
      處所（按車輛之鑰匙並非放置於汽車上），供翌日司機上班時可取用駕駛車輛
      ，已據其陳明在卷。而查，法令並未規定車輛之鑰匙應如何放置及保管，而依
      被上訴人國苗公司之前開保管車輛鑰匙之方式，與一般所期待之方式並未有所
      不合，難謂被上訴人國苗公司就前開營業用小貨車鑰匙之保管有任何欠缺。再
      者，依被上訴人國苗公司之規定，該車輛鑰匙僅供司機取用，司機以外之其他
      人員不得取用該鑰匙甚至駕駛車輛，乙○○受僱於被上訴人國苗公司係擔任廚
      師乙職，乙○○既不能取用車輛之鑰匙，更無權駕駛車輛，此情亦為乙○○所
      明知，乙○○駕駛車輛，係乙○○明知故犯而違反被上訴人國苗公司之規定，
      殊難認與該車鑰匙之保管方式有關。
    4.綜上所述，被上訴人乙○○所為並非因執行職務而為，則被上訴人國苗公司並
      不須負侵權行為之僱用人責任，且被上訴人國苗公司對於系爭侵權行為亦無過
      失可言，是上訴人訴請被上訴人國苗公司應和被上訴人乙○○就上訴人之損害
      負連帶賠償責任，於法自嫌無據，為無理由。
七、從而，原判決關於非財產上損害賠償之本金部分，分別諭知被上訴人乙○○應給
    付上訴人丙○○、丁○○之慰藉金依序為五萬元及三萬元，而駁回上訴人丙○○
    、丁○○超出之請求依序為五萬元及七萬元，並認被上訴人國苗公司對被上訴人
    乙○○上開侵權行為無庸負連帶賠償責任，而駁回上訴人等如右開上訴聲明之請
    求，依法均無不合，上訴人二人上訴意旨仍執陳詞，指摘原判決上開部分為不當
    ，聲明求予將上開部分廢棄改判，為無理由，應予駁回。
八、據上論結，本件上訴為無理由，依民事訴訟法第四百六十三條、第三百八十五條
    第一項前段、第七十八條、第八十五條第一項前段，判決如主文。
中      華      民      國    九十二    年      六      月      十      日
~B1民事第五庭審判長法  官  陳滿賢
~B2                法  官  邱森樟
~B3                法  官  朱  樑
右為正本係照原本作成。
兩造均不得上訴。
~B                書記官  陳秀真
中      華      民      國    九十二    年      六      月     十一     日
                                                                        Ｙ


司法院資訊處製作；財團法人民間司法改革基金會備份。
